臺灣高等法院刑事判決
109年度上更一字第183號
上  訴  人  
即  被  告  蔡世懷


指定辯護人  本院公設辯護人  戴遐齡
上列上訴人即被告因違反毒品危害防制條例案件，不服臺灣新北
地方法院107年度訴字第1104號，中華民國108年10月22日第一審
判決（起訴案號：臺灣新北地方檢察署107年度偵字第23950號）
，提起上訴，經判決後，由最高法院發回更審，本院判決如下：
    主  文
原判決關於意圖供製造毒品之用而栽種大麻部分撤銷。
蔡世懷犯意圖供製造毒品之用，而栽種大麻罪，處有期徒刑貳年
。緩刑伍年。緩刑期間付保護管束，並應向檢察官指定之政府機
關、政府機構、行政法人、社區或其他符合公益目的之機構或團
體提供貳佰小時之義務勞務，且應接受法治教育貳拾小時。
扣案如附表編號1至5所示之物，均沒收。
    事  實
一、蔡世懷明知大麻種子係毒品危害防制條例禁止意圖供栽種之
    用之物品，於民國107年4月17日至19日間，陸續以電腦相關
    設備連接網際網路，登入網路購物平台「mushroom summer 
    」（網址：http://35nwli65sok6lnqh .ONION），向不詳賣
    家購買大麻種子5顆，賣家即將大麻種子以國際郵件方式寄
    送包裹，交由不知情之郵遞人員以航空運輸方式，自英國起
    運來台，由蔡世懷於107年5月3日上午9時許至不詳郵局領取
    該包裹（所涉私運管制物品進口等罪，業經判決確定）。蔡
    世懷取得大麻種子5顆後，基於意圖供製造毒品之用而栽種
    大麻之犯意，購買大麻栽種設備，自107年5月10日中午12時
    許起，在其址設新北市○○區○○街00巷00號4樓住處內，將大
    麻種子以水浸泡2至3天，待大麻種子發芽長至2至3吋後，再
    將之播種至土壤內，待長出葉子，再使用所購買之照明設備
    照射葉子以加速成長之方式進行培育，至107年7月23日上午
    10時20分許止，已成功培育其中3顆種子成長至幼株階段，
    餘2株則枯萎死亡。嗣於107年7月23日上午10時20分許，經
    警至上址房屋執行搜索而查獲，並扣得如附表所示之物。
二、案經新北市政府警察局新莊分局移送臺灣新北地方檢察署檢
    察官偵查起訴。 
    理  由
壹、程序部分
一、本院審理範圍：檢察官起訴被告蔡世懷涉犯毒品危害防制條
    例第13條第2項之意圖供栽種之用而運輸大麻種子罪、懲治
    走私條例第2條第1項之私運管制物品罪（起訴書犯罪事實一
    ㈠）、毒品危害防制條例第12條第2項之意圖供製造毒品之用
    而栽種大麻罪（起訴書犯罪事實一㈡）。嗣經原審審理均判
    處罪刑後，被告不服原判決提起上訴，檢察官則未提起上訴
    ，經本院以108年度上訴字第4075號案件審理（下稱本院前
    審）後，判決上訴駁回，被告不服本院前審判決，全部提起
    上訴，經最高法院以109年度台上字第5177號判決，撤銷本
    院前審判決關於被告所犯意圖供製造毒品之用而栽種大麻部
    分（含沒收），發回本院更審。從而，原判決關於毒品危害
    防制條例第13條第2項之意圖供栽種之用而運輸大麻種子罪
    、懲治走私條例第2條第1項之私運管制物品罪部分，均業經
    判決確定，本院審理範圍則係原判決關於意圖供製造毒品之
    用而栽種大麻部分（起訴書犯罪事實一㈡）。
二、證據能力
　㈠按被告以外之人（包括證人、鑑定人、告訴人、被害人及共
    同被告等）於審判外之陳述雖不符刑事訴訟法第159 條之1
    至之4等4條之規定，而經當事人於審判程序同意作為證據，
    法院審酌該言詞陳述或書面陳述作成時之情況，認為適當者
    ，亦得為證據，同法第159條之5第1項定有明文。立法意旨
    在於傳聞證據未經當事人之反對詰問予以核實，原則上先予
    排除。惟若當事人已放棄反對詰問權，於審判程序中表明同
    意該等傳聞證據可作為證據；或於言詞辯論終結前未聲明異
    議，基於尊重當事人對傳聞證據之處分權，及證據資料愈豐
    富，愈有助於真實發見之理念，且強化言詞辯論主義，使訴
    訟程序得以順暢進行，上開傳聞證據亦均具有證據能力。經
    查，本院以下所引用被告以外之人於審判外之陳述，檢察官
    、被告蔡世懷及辯護人於本院準備程序中，表示同意具備證
    據能力（本院卷第35至38頁），本院審酌各該證據資料製作
    時之情況，亦無違法不當或證明力明顯過低之瑕疵，以之作
    為證據應屬適當，依刑事訴訟法第159條之5第1項規定，認
    該等證據均具證據能力。
  ㈡本判決所引用之非供述證據部分，與本案均有關聯性，復無
    證據證明係實施刑事訴訟程序之公務員以不法方式所取得，
    亦無刑事訴訟法第159條之4顯有不可信之情況與不得作為證
    據之情形，且經本院於審理期日依法進行證據之調查、辯論
    ，依刑事訴訟法第158條之4之反面解釋，應有證據能力。
貳、實體部分
一、前開犯罪事實，業據被告蔡世懷於警詢、偵查、原審及本院
    審理時坦承不諱（107年度偵字第23950號〈下稱偵字卷〉第12
    至14頁、第77頁、第91至95頁、第107至108頁、原審卷第12
    5至126頁、本院卷第91頁），並有mushroom summer官方網
    站頁面、賣方帳號maozexi2與群組內成員對話紀錄截圖（偵
    字卷第37至39頁）、被告申請BitoEX之帳號及交易紀錄各1
    份（見偵字卷第41至47頁）、被告使用BITOEX網站之比特幣
    交易明細之網站頁面截圖2張（偵字卷第53至55頁）、mushr
    oomsummer網站販賣大麻種子之網頁截圖2張（偵字卷第57至
    59頁）、新北市政府警察局新莊分局搜索扣押筆錄、扣押物
    品目錄表及現場查獲扣案物照片7張等在卷可稽（偵字卷第1
    9至23頁、第61至67頁）。又扣案之大麻幼苗植株3盒部分，
    經送臺北榮民總醫院以氣相層析質譜儀（GC/MS ）法進行鑑
    驗，確實檢出第二級毒品大麻成分，此有臺北榮民總醫院10
    8年6月17日北榮毒鑑字第C0000000號毒品成分鑑定書附卷可
    參（原審卷第89頁），且有如附表編號1至5所示之物扣案可
    憑，被告前揭任意性之自白與事實相符，堪信為真實。本案
    事證明確，被告犯行，堪以認定，應予依法論科。
二、論罪
　㈠按毒品危害防制條例第12條第2項之意圖供製造毒品之用，而
    栽種大麻者，所謂「栽種」，係指播種、插苗、移栽、施肥
    、灌溉、除草、收穫等一系列具體行為之總稱，只要行為人
    參與其中一種活動，即屬栽種。至於栽種行為之既、未遂，
    應以栽種毒品有無出苗而定，換言之，只要行為人主觀上有
    製造毒品之用之意圖，著手於大麻栽種而有出苗之行為，即
    屬既遂，無待乎大麻成長至可收成之程度，始謂既遂（最高
    法院101年度台上字第2631號、103年度台上字第4225號判決
    意旨參照）。被告係意圖供製造毒品之用而以前揭方法栽種
    大麻，且大麻已有出苗成株，被告栽種大麻之行為業已既遂
    。故核被告所爲，係犯毒品危害防制條例第12條第2項之意
    圖供製造毒品之用而栽種大麻罪。被告持有大麻種子之低度
    行為，為其意圖供製造毒品之用而栽種大麻之高度行為所吸
    收，不另論罪。　　
　㈡按毒品危害防制條例第12條第2項規定：「意圖供製造毒品之
    用，而栽種大麻者，處5年以上有期徒刑，得併科新臺幣500
    萬元以下罰金」。依上揭規定，不論行為人犯罪情節之輕重
    ，至少應量處5年以上有期徒刑。個案縱有犯罪情節輕微、
    顯可憫恕之情形，法院適用刑法第59條規定予以酌減其刑，
    仍應量處有期徒刑2年6月以上，無從具體考量行為人所應負
    責任之輕微，為易科罰金或緩刑之宣告，尚嫌情輕法重，致
    罪責與處罰不相當。上開規定對犯該罪而情節輕微者，未併
    為得減輕其刑或另為適當刑度之規定，於此範圍內，對人民
    受憲法第8條保障人身自由權所為之限制，與憲法罪刑相當
    原則不符，有違憲法第23條比例原則。相關機關應自本解釋
    公布之日（即109年3月20日）起1年內，依本解釋意旨修正
    之；逾期未修正，其情節輕微者，法院得依本解釋意旨減輕
    其法定刑至二分之一等情，業據司法院釋字第790號解釋在
    案。經查，被告栽種大麻種子5顆，僅3顆出苗成株，數量非
    多，栽種之時間約2個月，時間亦非長，堪認對社會造成之
    危害程度非鉅，其犯罪情節應屬輕微，容有減輕其刑之餘地
    ，以符罪刑相當原則，而因相關機關迄今尚未依司法院釋字
    第790號解釋意旨完成修正，自該解釋公布之日起算，已逾1
    年，自得逕依該解釋意旨，對被告意圖供製造毒品之用而栽
    種大麻罪部分，減輕其刑。
　㈢按刑法第59條規定犯罪之情狀可憫恕者，得酌減其刑。其所
    謂「犯罪之情狀」，與同法第57條規定科刑時應審酌之一切
    情狀，並非有截然不同之領域，於裁判上酌減其刑時，應就
    犯罪之一切情狀，予以全盤考量，審酌其犯罪有無可憫恕之
    事由，即有無特殊之原因及環境，在客觀上足以引起一般同
    情，以及宣告法定最低度刑，是否猶嫌過重等，以為判斷（
    最高法院100年度台上字第3301號、第2855號判決意旨參照
    ）。查毒品危害防制條例第12條第2項意圖供製造毒品之用
    而栽種大麻罪之法定刑為「5年以上有期徒刑，得併科新臺
    幣500萬元以下罰金」，然同為意圖供製造毒品之用而栽種
    大麻之人，其原因動機不一，犯罪情節未必盡同，其行為所
    造成危害社會之程度自屬有異，法律科處此類犯罪，所設之
    法定最低本刑卻同為有期徒刑5年，被告所為雖得依上揭解
    釋意旨減輕其刑，依法仍應判處2年6月以上有期徒刑，不可
    謂不重，自非不可依客觀之犯行與主觀之惡性二者加以考量
    其情狀，是否有可憫恕之處，適用刑法第59條之規定酌量減
    輕其刑，期使個案裁判之量刑，能斟酌至當，符合比例原則
    。衡酌被告無視國家對於杜絕毒品危害之禁令，意圖供製造
    毒品之用而栽種大麻，固屬不當，然被告栽種大麻種子之時
    間非長，栽種出苗之數量亦僅3顆，且被告係為抒解照顧中
    風父親之壓力，為供已施用而栽種大麻種子，此據被告本院
    審理中供明在卷（本院卷第91至92頁），與製造毒品對外販
    售以求牟利之動機有所差別，對社會治安及國民健康之危害
    相對較小，以其犯罪情節論，惡性尚非重大不赦，若以毒品
    危害防制條例第12條第2項所規定之法定本刑減輕後之最低
    度刑而科處2年6月以上有期徒刑，仍屬失之過苛，而有情輕
    法重之情，客觀上足以引起一般人之同情，爰依刑法第59條
    規定減輕其刑，並依法遞減輕之。
參、撤銷改判部分　　　　
一、原審經詳細調查後，以被告犯意圖供製造毒品之用而栽種大
    麻罪之事證明確，予以論罪科刑及諭知沒收，固非無見。惟
    查：被告意圖供製造毒品之用而栽種大麻，雖有不當，但對
    社會造成之危害程度非鉅，犯罪情節應屬輕微，容有減輕其
    刑之餘地，以符罪刑相當原則，得依司法院釋字第790號解
    釋意旨，減輕其刑，原審未及審酌，自有未合。被告上訴請
    求依司法院釋字第790號解釋意旨減輕其刑，為有理由，自
    應由本院將原判決關於被告意圖供製造毒品之用而栽種大麻
    罪部分撤銷，另為適法判決。
二、爰審酌被告前無犯罪紀錄，素行良好，此有本院被告前案紀
    錄表可稽，被告無視政府反毒政策及宣導，亦不顧法律嚴厲
    禁制，竟意圖製造毒品供己施用，而栽種大麻，所為至為可
    議，惟其栽種之大麻數量非鉅、時間非長，對社會治安及國
    民健康之危害相對較小，兼衡其係為抒解照顧中風父親之壓
    力，為供已施用而栽種大麻種子之犯罪動機、犯罪手段、大
    學畢業之智識程度、未婚無工作之生活狀況（本院卷第91頁
    ），及被告犯罪後始終坦承犯行，知所錯誤之態度等一切情
    狀，量處如主文欄第2項所示之刑。
三、沒收
  ㈠按違禁物，不問屬於犯罪行為人與否，沒收之，刑法第38條
    第1項定有明文。另按大麻之種子、幼苗或植株，縱含有第
    二級毒品大麻之成分，如未經加工製造成易於施用之製品，
    應僅屬製造第二級毒品大麻之原料而已，尚難認係第二級毒
    品（最高法院99年度台上字第2048號判決意旨參照）。扣案
    如附表編號1所示之大麻幼苗植株3株，雖經檢驗含有第二級
    毒品大麻成分，然該大麻植株並非第二級毒品大麻，屬製造
    第二級毒品大麻之原料，且大麻種子為違禁物，而大麻植株
    為大麻種子發育後之植株，自亦屬違禁物，應依刑法第38條
    第1項規定宣告沒收，其因鑑驗用罄部分，已不復存在，另
    被告購得之其餘2顆大麻種子，未成功培育而枯萎死亡，顯
    已不存在，爰均不予宣告沒收，附此敘明。
  ㈡按犯第4條至第9條、第12條、第13條或第14條第1項、第2 項
    之罪者，其供犯罪所用之物，不問屬於犯罪行為人與否，均
    沒收之，毒品危害防制條例第19條第1項定有明文。經查，
    扣案如附表編號2、3所示之物，為被告所有且供其上網搜尋
    種植大麻知識所用，附表編號4、5所示之物，則為被告所有
    供栽種大麻所使用，業據被告於警詢及原審審理時陳述明確
    （偵字卷第11頁、原審卷第124至125頁），爰依毒品危害防
    制條例第19條第1項規定，均予宣告沒收。
  ㈢至扣案如附表編號6至9所示之物，係被告施用第二級毒品大
    麻所用之工具，此據被告於警詢及原審審理時供陳明確（偵
    字卷第11頁、原審卷第125頁），顯與本案無關連性，爰不
    予宣告沒收。 　　　　　　
四、被告未曾受有期徒刑以上刑之宣告，此有本院被告前案紀錄
    表可憑，被告意圖供製造毒品之用而栽種大麻，固有不該，
    然其一時失慮致誤觸刑章，對社會造成之危害程度非鉅，犯
    罪情節尚屬輕微，且於犯後即能坦承犯行，知所錯誤而非無
    悔改之意，諒經此偵審程序及科刑判決，當知所警惕，應無
    再犯之虞，所處之刑以暫不執行為適當，並予宣告緩刑5年
    。又為使被告能夠就所犯記取教訓，認所受緩刑宣告亦有附
    條件之必要，併依刑法第74條第2項第5款、第8款規定，命
    被告應向檢察官指定之政府機關、政府機構、行政法人、社
    區或其他符合公益目的之機構或團體提供200小時之義務勞
    務，且接受20小時之法治教育課程，再依刑法第93條第1項
    第2款規定，諭知於緩刑期間交付保護管束。被告如未遵循
    本院諭知之緩刑負擔而情節重大者，檢察官得依刑事訴訟法
    第476條及刑法第75條之1第1項第4款規定，聲請撤銷緩刑宣
    告，併此敘明。
據上論斷，應依刑事訴訟法第369條第1項前段、第364條、第299
條第1項前段，毒品危害防制條例第12條第2項、第19條第1項，
刑法第11條、第59條、第38條第1項、第74條第1項第1款、第2項
第5款、第8款、第93條第1項第2款，司法院釋字第790號解釋意
旨，判決如主文。
本案經檢察官林殷正提起公訴，檢察官李叔芬到庭執行職務。
中　　華　　民　　國　　110 　年　　4 　　月　　22　　日
                  刑事第九庭    審判長法　官  潘翠雪
                                      法　官  陳俞婷
                                      法　官  俞秀美
以上正本證明與原本無異。
如不服本判決，應於收受送達後20日內向本院提出上訴書狀，其
未敘述上訴之理由者並得於提起上訴後20日內向本院補提理由書
（均須按他造當事人之人數附繕本）「切勿逕送上級法院」。
                                      書記官  謝崴瀚
中　　華　　民　　國　　110 　年　　4 　　月　　22　　日

附錄：本案論罪科刑法條全文 
毒品危害防制條例第12條
意圖供製造毒品之用，而栽種罌粟或古柯者，處無期徒刑或7年
以上有期徒刑，得併科新臺幣7百萬元以下罰金。
意圖供製造毒品之用，而栽種大麻者，處5年以上有期徒刑，得
併科新臺幣5百萬元以下罰金。
前二項之未遂犯罰之。

附表
編號 扣案物品 備註  1 大麻幼苗植株3顆 依刑法第38條第1項規定諭知沒收。  2  蘋果廠牌筆記型電腦1台 依毒品危害防制條例第19條第1項規定宣告沒收  3 蘋果廠牌行動電話1支（含門號0000000000號SIM卡1張） 同上  4 培養皿2盒 同上  5 照明設備1組 同上  6 研磨器1個 被告所有，供施用大麻所用之物，與本案無關，不予宣告沒收。  7 吸食器3組 同上  8 捲煙紙1包 同上